【裁判字號】    97,訴,1598
【裁判日期】    970917
【裁判案由】    拆屋還地
【裁判全文】
臺灣臺中地方法院民事判決  97年度訴字第1598號
原      告  臺灣省臺中農田水利會
法定代理人  丙○○
訴訟代理人  蔣志明律師
複代理人    楊榮富律師
被      告  財團法人臺灣省臺中市均安宮
法定代理人  丁○○
訴訟代理人  甲○○
複代理人    乙○○
上列當事人間拆屋還地事件，本院於97年8月29日言詞辯論終結
，判決如下：
    主    文
被告應將坐落台中市○區○○○段第389-598地號之土地上如附
圖所示編號C部分 (面積為69平方公尺)之地上物 (含棚架、香爐
一只、水泥長椅二只、水泥圓桌一只、水泥圓椅六只、不銹鋼欄
杆等)拆除，並將前開土地返還予原告。
被告應給付原告新臺幣壹拾壹萬伍仟玖佰貳拾元，及自九十七年
七月二日起至清償日止，按年息百分之五計算之利息。
被告應自九十七年七月二日起至返還第一項所示土地之日止，按
年按占用面積給付原告當期申報地價年息百分之四計算相當於租
金之不當得利數額。
原告其餘之訴駁回。
訴訟費用由被告負擔十分之四，餘由原告負擔。
本判決於原告以新台幣捌拾玖萬貳仟元供擔保後，得假執行。但
被告如以新台幣貳佰陸拾柒萬肆仟柒佰壹拾陸元或等值之台灣銀
行無記名可轉讓定期存單為原告預供擔保，得免為假執行。
原告其餘假執行聲請駁回。
    事實及理由
甲、程序方面：
    按訴狀送達後，原告不得將原訴變更或追加他訴，但請求之
    事實同一者，不在此限，民事訴訟法第255條第1項第2款定
    有明文。本件起訴時原聲明請求：1.被告應將坐落台中市○
    區○○○段第389-598地號土地上如附圖Ａ部分所示之棚架
    拆除（位置、面積以實測為準），並將上開土地返還原告。
    2.被告應給付原告新台幣（下同）462,000元，及自起訴狀
    繕本送達翌日起至清償日止，按年息百分之5計算之利息。
    暨自民國97年7月1日起至返還前開土地之日止，按年依占用
    面積給付原告當期申報地價10%計算之損害金。4.原告願以
    現金或等值之台灣銀行無記名可轉讓定期存單為被告供擔保
    請准予宣告假執行。嗣於民國97 年8月25日民事更正狀更正
    訴之聲明1至2項為：1.被告應將坐落台中市○區○○○段第
    389-598地號土地上如附圖C部分(面積69平方公尺）之棚架
    、香爐、水泥長椅2張、水泥圓桌、水泥圓椅6張、不銹欄杆
    拆除，並將上開土地返還原告。2.被告應給付原告新台幣（
    下同）289,800元，及自起訴狀繕本送達翌日起至清償日止
    ，按年息百分之5計算之利息。暨自民國97年7月1日起至返
    還前開土地之日止，按年依占用面積給付原告當期申報地價
    10%計算之損害金。本件原告更正部分，係因台中市中山地
    政事務所測量後，確定被告所占有使用之地上物實際位置及
    面積如附圖所示C部分，原請求之事實並無變動，為單純更
    正應受判決事項之聲明，核與首揭規定相符，應予准許，合
    先敘明。
乙、實體方面：
壹、原告主張：緣坐落於台中市○區○○○段第389-598地號之
    土地（下稱系爭土地）為原告所有。然被告未經原告同意，
    自多年前起，即占有系爭土地之全部，並於其上搭建棚架 (
    位置、面積以實測為準)供相鄰同段389-75地號土地上之土
    地公廟即福德祠使用，屢經原告請求拆除系爭建物併返還占
    用之土地，均置之不理。爰依物上請求權請求被告將系爭土
    地之地上物拆除，並於系爭土地回復原狀後，將系爭土地返
    還予原告。又被告無權占用系爭土地並於其上搭建棚架供信
    徒祭拜土地公之用，被告自獲有相當於租金之不當利益，並
    致原告受有不能使用、收益系爭土地之損害。從而，原告爰
    依不當得利之法律關係，請求被告應給付原告相當於租金之
    不當得利等語。並聲明：1.被告應將坐落台中市○區○○○
    段第389-59 8地號土地上如附圖C部分 (面積69平方公尺）
    之棚架、香爐、水泥長椅2張、水泥圓桌、水泥圓椅6張、不
    銹欄杆拆除，並將上開土地返還原告。2.被告應給付原告新
    台幣（下同）289,800元，及自起訴狀繕本送達翌日起至清
    償日止，按年息百分之5計算之利息。暨自民國97年7月1日
    起至返還前開土地之日止，按年依占用面積給付原告當期申
    報地價10%計算之損害金。3.原告願以現金或等值之台灣銀
    行無記名可轉讓定期存單為被告供擔保請准予宣告假執行。
貳、被告則以：本件系爭土地上之棚架並非原告所搭建，而應係
    福德祠之信徒捐獻而建，如欲拆除該棚架，依法須對於該屋
    有事實上處分權之人，始得為之。且查該福德祠年代久遠，
    應係早期信徒所建，嗣捐贈與當地鄰里後，因乏人管理、髒
    亂不堪，被告乃進入代為日常修繕、管理，本件系爭棚架並
    非被告所興建，被告對系爭建物亦無事實上之處分權。又本
    件系爭土地上棚架縱為被告所搭建，惟原告請求之損害賠償
    金額亦顯然過高。因本件於系爭土地上者僅係一般之遮陽、
    遮雨棚架，與嚴重影響土地使用之固有建築物固尚有不同，
    且該棚架之用途，主要在於福德祠信徒遮陽、擋雨之用，被
    告並無因而獲取任何不當利得，則原告請求按申報地價年息
    百分之十計算損害金額，顯然過高。況該棚架之範圍僅涵蓋
    系爭土地之一部，並未占用全部土地，原告卻以系爭土地全
    部遭被告占用計算損害金，不僅不合理，亦顯與事實不符等
    語，資為抗辯。並聲明：原告之訴及假執行聲請均駁回。如
    受不利判決，被告願供擔保請准宣告免為假執行。
參、得心證之理由
一、原告主張，坐落於台中市○區○○○段389-598地號土地為
    其所有，為被告所不爭執，並有土地登記謄本乙份附卷可稽
    ，此部分主張，堪信為真實。
二、本件應予審酌者，被告就系爭土地上之棚架，有無事實上處
    分權？得否請求被告拆除該棚架，返還占用之土地？
    原告主張，被告就系爭土地上之棚架 (含香爐一只、水泥長
    椅二只、水泥圓桌一只、水泥圓椅六只、不銹鋼欄杆等，詳
    如複丈成果圖編號A、B、C，下同)，有事實上處分權，原告
    得請求被告拆除該棚架，並返還占用之土地，為被告所否認
    ，並以前揭情詞置辯。經查，被告辯稱，系爭土地上之棚架
    並非被告所搭建，應係福德祠之信徒捐獻而建，且該福德祠
    年代久遠，應係早期信徒所建，嗣捐贈與當地鄰里後，因乏
    人管理、髒亂不堪，被告始進入代為日常修繕、管理，既非
    被告所興建，被告對系爭建物亦無事實上處分權等語，依其
    所述，系爭棚架係附著於被告管理之福德祠，作為信徒祭拜
    時遮風避雨之用，而系爭棚架既為福德祠之信徒捐獻所建，
    其目的即在祭拜福德祠之土地公時遮風避雨之用，既長期由
    上訴人管領，供信徒膜拜福德祠之土地公時遮風避雨之用，
    應可認為該捐贈之不特定眾人已將系爭棚架之事實上處分權
    讓與受贈之被告，被告對之自有拆除之權能。（最高法院97
    年度台上字第743號判決意旨參照）。原告訴請被告拆除上
    開棚架，並返還占用之土地，於法自屬有據，應予准許。
三、原告依民法第767條之規定，請求被告拆除系爭土地上之建
    物，並返還系爭土地，且依不當得利法律關係，請求被告應
    給付原告相當於租金之不當得利，應有理由。
    按所有人對於無權占有或侵奪其所有物者，得請求返還之；
    對於妨害其所有權者，得請求除去之；有妨害其所有權之虞
    者，得請求防止之，民法第767條定有明文。查坐落於台中
    市○區○○○段第389-598地號土地，係原告所有，此有上
    開地號土地登記第二類謄本各乙份附卷可憑。再查被告所管
    理上開棚架無權占用系爭土地，占用部分如台中市中山地政
    事務所土地複丈成果圖所示C部分等部分，此為被告所不爭
    執，應堪信為真正。綜上，系爭土地所有權人係原告，其上
    現仍有被告管領之棚架占有使用中，揆諸上揭規定，原告請
    求被告拆除系爭土地上之地上物，並返還系爭土地，為有理
    由。
四、復按租金之請求權，因5年間不行使而消滅，既為民法第126
    條所明定，是無法律上之原因而獲得相當於租金之利益，致
    他人受損害時，如該他人之返還利益請求權已逾租金短期消
    滅時效之期間，對於相當於已罹消滅時效之租金利益，不得
    依不當得利之法則請求返還。復按無權占有他人之不動產，
    可能獲得相當於租金之利益，為社會通常之觀念；其依不當
    得利之法則請求返還不當得利，以無法律上之原因而受利益
    ，致他人受有損害為其要件，故得請求返還之範圍，固應以
    對方所受之利益為度，非以請求人所受損害若干為準，惟於
    審酌對方所受之利益時，如無客觀具體數據可資計算，請求
    人所受損害之數額，未嘗不可據為計算不當得利之標準；而
    城市地方房屋之租金，以不超過土地及其建築物申報總價年
    息10%為限，土地法第97條第1項亦有規定。是此項房屋之租
    金應受年息10%之限制者，須以土地及其建築物兩者之申報
    總額為其計算標準（最高法院41年度台上字第810號判決參
    照）。而土地法第97條所謂土地價額，應依法定地價定之；
    土地所有權人依土地法所申報之地價為法定地價，土地法施
    行法第25條、土地法第148條分別定有明文。再按舉辦規定
    地價或重新規定地價時，土地所有權人未於公告期間申報地
    價者，以公告地價百分之80為其申報地價，平均地權條例第
    16條定有明文。另按基地租金之數額，除以基地申報地價為
    基礎外，尚須斟酌基地之位置，工商業繁榮之程度，承租人
    利用基地之經濟價值及所受利益等項，並與鄰地租金相比較
    ，以為決定，並非必達申報總地價年息百分之10最高額（最
    高法院68年台上字第3071號判例意旨參照）。經查，被告無
    權占有系爭土地，被告就其所占有之土地應屬無法律原因而
    受有相當於租金之利益，並致原告受有相當於租金之損害，
    原告對於被告自得本於前開規定請求返還相當於租金。又依
    民法第126條規定，租金之請求權時效為5年，是原告請求相
    當於租金之損害，係自本件起訴狀送達後即97年7月1日回溯
    5年即92年7月2日間之租金損害，而被告辯稱棚架之興建，
    係早期信徒所捐贈，年代久遠，顯然系爭棚架興建期間已逾
    5年，故原告請求該期間之相當於租金損害，自無不合。本
    院審酌系爭土地地理環境位處台中市西區之交通要衢，附近
    商業交易尚稱熱絡、生活機能極佳；被告利用系爭土地搭建
    棚架係供福德祠信徒祭拜土地公，性質上係基於宗教信仰，
    非屬於商業利用目的，認以系爭耕地申報地價按年息4%為計
    算被告不當得利之標準，是為適當。茲系爭土地為被告所占
    用之面積如台中市中山地政事務所土地複丈成果圖所示C部
    分合計69平方公尺，而，現行公告地價實務係每三年分區公
    告一次，則系爭土地之89年度、93年度及96年度申報地價各
    均為每平方公尺均為8400元，是90、91、92、94、95、97年
    度公告地價亦同為8400元，此有地價第二類謄本在卷可稽。
    而系爭土地遭占用面積共110平方公尺（計算式為16＋25＋
    69＝110），是原告得請求被告給付相當於土地租金之不當
    得利數額如下：92年7月2日至97年7月1日之數額為115920元
    （計算式：8400×4﹪×69×5年＝115920。從而，原告請求
    被告應給付自92年7月2日起至97年7月1日止，共5年之相當
    租金之不當利益為115920元及自起訴狀繕本送達翌日即自97
    年7月2日起至清償日止按法定利率即年息百分之五計算之利
    息，暨自97年7月2日起至拆除台中市○區○○○段第38-598
    地號土地如附圖編號C部分土地上之棚架、香爐一只、水泥
    長椅二只、水泥圓桌一只、水泥圓椅六只、不銹鋼欄杆等地
    上物謄空返還土地之日止，按年按如附圖編號C部分所示占
    用面積給付原告當期申報地價年息4%計算給付相當於租金之
    不當得利數額。
五、綜上所述，原告依物上請求權，請求被告將坐落台中市○區
    ○○○段第389-598地號之土地上如附圖所示編號C部分之地
    上物拆除並返還土地予原告；及依不當得利返還請求權，請
    求被告給付115920元，及自起訴狀繕本送達翌日即97年7月2
    日起至返還土地日止，按法定利率年息百分之五計算之利息
    ，及自97年7月2日起至返還土地之日止，按年按附圖編號C
    部分所示占用面積給付原告當期申報地價年息4%計算給付相
    當租金之不當得利數額為有理由，應予准許，逾此範圍請求
    為無理由，應予駁回。
肆、本判決兩造均陳明願供擔保，請准宣告假執行或免為假執行
    ，於原告勝訴部分，核均無不合，應予准許，爰分別酌定相
    當之擔保金額宣告之。原告其餘假執行聲請，因訴之駁回，
    失所依據，併予駁回。
伍、訴訟費用負擔之依據：民事訴訟法第79條、第390條第2項、
    第392條。
中    華    民    國    97    年    9    月     17    日
                  民事第一庭    法  官  陳學德
正本係照原本作成。
如對本判決上訴，須於判決送達後20日內向本院提出上訴狀。
中    華    民    國    97    年    9    月     17    日
                                書記官


司法院資訊處製作；財團法人民間司法改革基金會備份。
